臺灣高等法院刑事判決
109年度上易字第2147號
上  訴  人  
即  被  告  周業





上列上訴人因違反毒品危害防制條例案件，不服臺灣新北地方法
院109年度易字第540號，中華民國109年10月8日所為之第一審判
決（起訴案號：臺灣新北地方檢察署109年度偵字第16732號），
提起上訴，本院判決如下：
    主  文
上訴駁回。
    事  實
一、周業明知海洛因為毒品危害防制條例第2條第2項第1款所定
    之第一級毒品，不得非法持有，竟基於持有第一級毒品之犯
    意，於民國109年2月1日前某不詳時間，以不詳方式取得海
    洛因一包（淨重0.0097公克、驗餘淨重0.0075公克），而持
    有之。嗣於109年2月1日18時40分許，周業行經新北市○○區○
    ○○路00號之美聯社前，因形跡可疑為警盤查時，竟趁隙將身
    上以衛生紙團包裹之上開海洛因丟棄於一旁之地面，為警當
    場查扣而送驗，始悉上情。
二、案經新北市政府警察局三重分局報告臺灣新北地方檢察署檢
    察官偵查起訴。
    理  由
壹、證據能力部分
一、關於本件扣案之毒品海洛因一包，上訴人即被告周業於上訴
    至本院後，主張：我確實沒有帶藥，那包東西不是我的，我
    沒有丟出去，我認為警察是違法搜索逮捕等語（見本院卷第
    60頁至第62頁之審判程序筆錄），爭執主張扣案毒品之證據
    能力。惟：
（一）按為預防犯罪，維持治安，以保護社會安全，並使警察執
      行勤務有所依循，警察勤務條例第11條乃就警察勤務之內
      容為明文之規定，其中第3款即規定：「臨檢：於公共場
      所或指定處所路段，由服勤人員擔任臨場檢查或路檢、執
      行取締、盤查及有關法令賦予之勤務。」是臨檢乃警察對
      人或場所涉及現在或過去某些不當或違法行為產生合理懷
      疑時，為維持公共秩序及防止危害發生，在公共場所或指
      定之場所攔阻、盤查人民之一種執行勤務方式。而臨檢與
      刑事訴訟法之搜索，均係對人或物之查驗、干預，而影響
      人民之基本權，惟臨檢係屬非強制性之行政處分，其目的
      在於犯罪預防、維護社會安全，並非對犯罪行為為搜查，
      無須令狀即得為之；搜索則為強制性之司法處分，其目的
      在於犯罪之偵查，藉以發現被告、犯罪證據及可得沒收之
      物，原則上須有令狀始能為之。是臨檢之實施手段、範圍
      自不適用且應小於刑事訴訟法關於搜索之相關規定，則僅
      能對人民之身體或場所、交通工具、公共場所為目視搜尋
      ，亦即只限於觀察人、物或場所之外表（即以一目瞭然為
      限），若要進一步檢查，如開啟密封物或後車廂，即應得
      受檢者之同意，不得擅自為之（最高法院101年度台上字
      第763號判決意旨參照）。
（二）經查，
　１．證人即查獲本案之員警陳詣於原審就其查獲本案之經過證稱
      ：我和同事林家榮於109年2月1日18時40分許在路上巡邏
      ，行經美聯社超商時看見被告神情緊張的馬上走進去超商
      ，就在超商外等被告結帳出來接受盤查，查驗被告身分又
      發現被告有毒品前科，所以認為被告身上可能攜帶違禁物
      ，於是就請被告出示身上物品，當時我站在被告身後，手
      持密錄器拍攝，看到被告從右後邊的褲子口袋內拿出衛生
      紙團，接著就趁林家榮不注意時，用右手繞過被告自己身
      體的右側邊、做了一個往前擺動、丟出去的動作，而將該
      紙團丟出去，接著林家榮就從地上找到該衛生紙團，打開
      後發現裡面有海洛因等語（見原審易字卷第100頁至第105
      頁）；林家榮於原審亦證稱：我當時和陳詣在路口看見被
      告時，被告就形跡可疑地躲進去超商買東西，我等被告出
      來後請他出示證件，查詢後發現為毒品人口，就請被告拿
      出身上物品以供查看，一開始被告都很配合，後來我們請
      被告出示後側口袋之物品時，被告就開始掙扎、蠕動，我
      當時站在被告側邊，就看到被告把右手從右後側褲子口袋
      內拿出來後、一直呈現握拳狀態，我要求被告打開右手被
      告不從，我要繞過去看的時候，被告就把右手由後往前擺
      動，將一個白色紙團往右前方丟出去，被告將東西丟出去
      後，右手就呈現張開的狀態，我後來蹲下來查看被告前方
      的地面，確實發現一個衛生紙團，打開裡面有一包海洛因
      等語（見原審易字卷第106頁至第110頁）。
  ２．原審於審理期日當庭勘驗案發當時員警陳詣所隨身攜帶之密
      錄器影像，勘驗結果：
      「（下均為影片時間）
        ⑴18時34分16秒許：
　　　　  員警林家榮先和被告稍微聊天，再請被告開始出示身
          上物品，被告交出包包給林家榮檢查。
        ⑵18時35分02秒許：
　　　　  被告先將外套拉鍊拉下來，以雙手將外套左右撐開，
          林家榮準備查看被告正面時，被告往畫面右側有堆放
          紙箱處走去，此時站在被告身後手持密錄器拍攝之員
          警陳詣表示『等一下、等一下（台語）』，被告則持續
          說『我身體就沒有（台語）』等詞，並緩慢朝紙箱方向
          靠近，林家榮持續查看被告正面時，被告身體開始扭
          動，並持續將身體往前傾，且雙手擺在身體後方，隨
          後林家榮將頭探到被告身體後方欲檢查被告雙手，並
          說『你那隻手來啦（台語）』，但被告隨即將右手往前
          擺而躲避林家榮檢查，並說『沒有啦，我就沒有呀（
          台語）』，此時畫面中可見被告右手往前揮動後，手
          又趕快上舉的情形（即截圖五之二於18時35分20秒拍
          攝到之情況，見原審易字卷第121頁下方照片），林
          家榮見狀趕快移動到被告前方要檢查被告之右手，但
          被告立即將身體往左前方傾斜、並微微側身擋住林家
          榮視線，同時將右手又擺回身體後方，而將右手插回
          褲子後方口袋內。
        ⑶18時35分24秒許：
　　　　  被告不斷向後退，並持續將身體往左前方傾、將右手
          伸入後側口袋中，貌似要將口袋內物品取出，接著被
          告又突然將身體打直，被告在這段時間內，持續變更
          動作，一下子突然往前傾、突然又站直，雙手也持續
          亂動。18時35分48秒許：林家榮走向被告右前方之紙
          箱位置，從紙箱上方往下查看，並朝紙箱下方伸手。
        ⑷18時36分01秒許：
　　　　  林家榮先是蹲在紙箱前面，然後站起來，手持一小包
          夾鏈袋內裝有白色粉狀物品，一邊查看一邊說『我看
          你在丟東西（台語）』，被告則表示『我沒有（台語）
          』。」
      等情，有原審109年9月14日之勘驗筆錄暨影像截圖存卷可
      佐（見原審易字卷第119至125頁）。
　３．前開二位證人所述，既有原審當庭勘驗警員提出之密錄器檔
      案影像所顯示之情況如上可證，則陳詣、林家榮二人之證
      詞，應堪採信。
（三）再者，被告固稱係員警惡意栽贓云云，然依原審勘驗前開
       密錄器之結果，足認被告有將身上所持有之物丟棄之舉
      動（詳見後述）。況從原審勘驗之截圖十、十一即於18時
      36分01秒至18時36分19秒所拍攝到之情況可知（見原審易
      字卷第124頁至第125頁），林家榮於拾起地上白色物體時
      ，係邊檢視邊稱「我看你在丟東西」，則若非林家榮確有
      於過程中看見被告怪異之舉，衡情並不會突然撿拾地上疑
      似垃圾之衛生紙團並同時以言詞表明看見被告丟東西。是
      以，本件係員警依法於公共場所對被告實施臨檢盤查之過
      程中，在被告自行取出身上部分物品供員警檢查並移動身
      體之際，見到被告有自褲子口袋內取出衛生紙偷偷丟棄於
      道路地面之可疑之舉，根據被告此一一目瞭然、一望即知
      之動作，查獲被告丟棄於地面置於衛生紙團內之本案毒品
      ，而以被告為持有毒品之現行犯予以逮捕，於法並無不合
      ，無違法搜索、逮捕之問題，則本案查獲扣得之海洛因自
      有證據能力，合先敘明。
二、按被告以外之人於審判外之言詞或書面陳述，除法律有規定
    者外，不得作為證據。又被告以外之人於審判外之陳述，雖
    不符合同法第159條之1至第159條之4之規定，但經當事人於
    審判程序同意作為證據，法院審酌該言詞陳述或書面陳述作
    成時之情況，認為適當者，亦得為證據；當事人、代理人或
    辯護人於法院調查證據時，知有第159條第1項不得為證據之
    情形，而未於言詞辯論終結前聲明異議者，視為有前項之同
    意。刑事訴訟法第159條第1項及第159條之5分別定有明文。
    本件檢察官及被告，就本件卷內被告以外之人於審判外之陳
    述，於本院審判程序時均表示不爭執（見本院卷第62頁），
    且迄本院言詞辯論終結前未聲明異議，經本院審酌該等證據
    之作成情況，核無違法取證或其他瑕疵，認均適為本案認定
    事實之依據，依刑事訴訟法第159條之5規定，均有證據能力
    。
三、又本件認定事實引用之卷內其餘非供述證據（詳後述），並
    無證據證明係公務員違背法定程序取得，依同法第158條之4
    規定反面解釋，均有證據能力。
貳、實體部分
一、認定事實所憑之證據及理由：
    訊據被告固不否認於上開時、地經員警盤查，員警並於該處
    扣得一包海洛因等事實，惟矢口否認有何持有第一級毒品之
    犯行，辯稱：當時我口袋都有翻出來給員警看，也有把身上
    東西都拿出來，我確實沒有攜帶毒品，我身上被他們搜完了
    ，他們一個在前面顧我，叫我手拿起來，另一個才去拿一包
    東西出來，警察拿起來就硬說毒品是我的云云。惟查，
（一）被告於109年2月1日18時40分許，行經新北市○○區○○○路00
      號之美聯社時，經員警陳詣、林家榮盤查，而扣案之白色
      粉末一包（淨重0.0097公克、驗餘淨重0.0075公克），該
      包粉末原係以衛生紙團包裹覆蓋，經送驗後檢出含第一級
      毒品海洛因成分乙節，為被告所不爭執，核與證人即員警
      陳詣於原審、員警林家榮於偵訊及原審之證述內容（見毒
      偵字卷第109頁至第110頁，原審易字卷第100頁至第110頁
      ）相符，並有新北市政府警察局三重分局109年2月1日扣
      押筆錄暨扣押物品目錄表、現場照片、扣案物照片與現場
      查扣毒品海洛因鑑驗呈陽性反應照片共四張、臺北榮民總
      醫院109年3月10日北榮毒鑑字第00000000號毒品成分鑑定
      書等卷可稽（見毒偵字卷第25頁至第29頁、第33頁至第39
      頁、第125頁），此部分事實首堪認定。
（二）陳詣及林家榮就本案係如何發覺被告行跡可疑而對其盤查
      、又如何查獲扣案毒品乙情，業見前述。而又陳詣、林家
      榮均係於執行盤查職務時在場又係親身見聞之人，苟非其
      等將親身經歷之事如實陳述且確有其事，焉能彼此證述相
      合？且被告於原審準備程序亦自陳：我與員警素不相識，
      並無糾紛等語（見原審審易卷第66頁），其等與被告既素
      不相識，衡情當無夙怨可言，則要無構詞陷害被告之動機
      ，是上開證詞堪以採信，被告確於上開時、地，持有第一
      級毒品海洛因，並於員警盤查時趁隙丟出甚明。
（三）佐以前揭原審勘驗員警隨身攜帶之密錄器影像結果，與陳
      詣、林家榮二人證述之查獲經過大致相合，足見林家榮站
      在被告前方查看被告正面時，被告將身體前傾且雙手擺在
      身體後方，係趁機將右後側口袋內包有海洛因之衛生紙團
      取出，且於林家榮將頭探到被告身體後方、並要求被告將
      右手伸出檢查時，被告復趕緊將右手往前擺動、趁勢將該
      衛生紙團丟出去，而右手順勢丟出去後往上舉之情形，即
      為密錄器拍攝到上開截圖五之二的畫面，是被告於上開時
      、地，原持有第一級毒品海洛因，且藏放於右後側褲子口
      袋內，係於林家榮要求將右手伸出檢查時，始以右手拿著
      海洛因往前揮動而將海洛因丟至地面，應堪認定。再者，
      經原審當庭播放上開密錄器影像予陳詣、林家榮確認，其
      等均證稱前揭截圖五之二所示被告手往上舉之情，即為被
      告將衛生紙團丟出之時點，至於35分24秒以後被告又將右
      手伸入右後方口袋只是為了要轉移其等之注意力、並非丟
      出衛生紙團之時間點等語（見原審易字卷第104頁至第105
      頁、第109頁），益徵被告確於斯時趁隙丟出其所持有之
      海洛因。
（四）被告固稱係員警惡意栽贓云云，然依前開密錄器勘驗畫面
      ，已可認定被告確有將身上所持有之海洛因丟棄之舉動，
      均如前述，況從截圖十、十一即於18時36分01秒至18時36
      分19秒所拍攝到之情況可知（見原審易字卷第124頁至第1
      25頁），林家榮於拾起地上白色物體時，係邊檢視邊稱「
      我看你在丟東西」，則若非林家榮確有於過程中看見被告
      怪異之舉，衡情並不會突然撿拾地上疑似垃圾之衛生紙團
      並同時以言詞表明看見被告丟東西，足徵被告前開所辯僅
      為推諉卸責之詞，不足採信。
（五）被告另於本院審理時要求驗指紋並傳訊當日於美聯社超商
      工作之員工，欲證本案係警方誣賴云云。惟依前揭事證及
      說明，可知被告係以衛生紙團包覆毒品並丟棄在地，亦經
      林家榮拾起而接觸該衛生紙，當已無法從衛生紙上驗出被
      告之指紋甚明，又本案已有前揭警方證詞及密錄器畫面可
      佐案發經過，此部分事實既屬明確，且被告自承其係自超
      商外出後，始遇見二名警員（見本院卷第67頁），則在 
      超商內工作之人自無法清楚目睹店外情況之全貌，是當無
      傳訊超商員工之必要，附此敘明。
（六）綜上所述，本件事證已臻明確，被告持有海洛因之犯行洵
      堪認定，應予依法論科。
二、論罪：
（一）新舊法比較─
　　　被告行為後，毒品危害防制條例第11條於109年1月15日經
      公布修正，同年7月15日施行。修正前毒品危害防制條例
      第11條第1項規定：「持有第一級毒品者，處三年以下有
      期徒刑、拘役或新臺幣五萬元以下罰金」，修正後就同條
      第1項規定為「持有第一級毒品者，處三年以下有期徒刑
      、拘役或新臺幣三十萬元以下罰金」。新法就第11條第1
      項規定提高罰金之法定刑上限，本案經新舊法比較結果，
      應以被告行為時之法律即修正前之毒品危害防制條例第11
      條第1項對被告較為有利，依刑法第2條第1項前段規定，
      自應適用修正前之毒品危害防制條例第11條第1項規定。
（二）核被告所為，係犯修正前毒品危害防制條例第11條第1項
      之持有第一級毒品罪。
（三）被告前因施用毒品案件，經臺灣新北地方法院以107年度
      審簡字第982號判處有期徒刑六月確定，於108年11月24日
      執行完畢出監乙情，有本院被告前案紀錄表在卷可稽，其
      於受有期徒刑執行完畢後五年內，故意再犯本件有期徒刑
      以上之罪，為累犯。依司法院釋字第775號解釋文義及理
      由，係指構成累犯者，不分情節，一律加重最低本刑，於
      不符合刑法第59條所定要件之情形下，致生行為人所受之
      刑罰超過其所應負擔罪責之個案，不符罪刑相當原則、比
      例原則。於此範圍內，在修正前，為避免發生上述罪刑不
      相當之情形，法院就該個案應裁量是否加重最低本刑；依
      此，該解釋係指個案應量處最低法定刑，又無法適用刑法
      第59條在內減輕規定之情形，法院應依此解釋意旨裁量不
      予加重最低本刑。本案被告前已有施用毒品前案執行完畢
      ，竟於109年間又犯本件持有毒品罪，顯見被告對刑罰反
      應力乃屬薄弱，參諸司法院釋字第775號解釋之意旨等一
      切情狀後，認如加重其法定最低度本刑，尚不至於使其所
      受的刑罰超過其所應負擔罪責，爰依刑法第47條第1項規
      定，加重其刑。
三、維持原判決之理由：
    原審以被告之罪證明確，適用毒品危害防制條例第11條第1
    項、第18條第1項前段及刑法第11條、第47條第1項、第41條
    第1項前段規定，並審酌被告無視於政府所推動之禁毒政策
    ，未經許可持有第一級毒品，所為應予非難，兼衡其前科素
    行、自陳國小畢業之智識程度、從事臨時工、無固定收入、
    經濟狀況非佳之生活狀況，暨其犯罪之動機、目的、手段、
    持有毒品之數量、原因、所生之危害，與犯罪後始終否認犯
    行之態度、難認有悔悟之心等一切情狀，量處有期徒刑三月
    ，並諭知易科罰金之折算標準。復說明：扣案之白色粉末一
    包（淨重0.0097公克、驗餘淨重0.0075公克），經送鑑驗結
    果，確含有第一級毒品海洛因成分乙節，有臺北榮民總醫院
    109年3月10日北榮毒鑑字第00000000號毒品成分鑑定書一份
    在卷可佐，為本案查獲之第一級毒品海洛因，應依毒品危害
    防制條例第18條第1項前段規定，不問屬於犯人與否，均沒
    收銷燬；前開第一級毒品海洛因之包裝袋一只，均因包覆毒
    品，其上顯留有該毒品之殘渣，難與之完全析離，當應整體
    視之為毒品，爰連同該包裝併予宣告沒收銷燬之。至檢驗取
    樣部分，則因已用罄滅失，自無庸再為沒收銷燬之諭知。核
    其認事用法並無不當（原判決雖未為前開新舊法之比較，惟
    其適用修正前毒品危害防制條例相關條文論處，與刑法第2
    條第1項規定無違，對判決不生影響，不構成撤銷改判之理
    由），量刑亦稱妥適。被告上訴否認犯罪，並無理由，其上
    訴應予駁回。
據上論斷，應依刑事訴訟法第368條，判決如主文。
本案經檢察官林安紜到庭執行職務。
中　　華　　民　　國　　109 　年　　12　　月　　30　　日
                  刑事第二十庭  審判長法　官  王復生
                                      法　官  張紹省
                                      法　官  遲中慧
以上正本證明與原本無異。
不得上訴。
                                      書記官  鄭巧青
中　　華　　民　　國　　109 　年　　12　　月　　30　　日
附錄本案論罪科刑依據之法條：
109年1月15日修正前毒品危害防制條例第11條第1項
持有第一級毒品者，處三年以下有期徒刑、拘役或新臺幣五萬元
以下罰金。